ACORDAO-COMPLETO-2449068

ACÓRDÃO 144/2021 ATA 2/2021 - PLENÁRIO

VISTOS, relatados e discutidos estes autos referentes à Tomada de Contas Especial em fase de Embargos de Declaração ao Acórdão 1890/2020-TCU-Plenário, por meio do qual, dentre outras medidas, as contas dos embargantes foram julgadas irregulares, com condenação em débito, sendo-lhes aplicada, individualmente, multa proporcional ao dano causado ao erário, em decorrência de superfaturamento detectado nas obras de redes coletoras de esgoto, poços de visita, interceptor de esgoto, estações elevatórias, linhas de recalque e ramais domiciliares nas ruas e avenidas dos bairros Vergel do Lago, Joaquim Leão, Trapiche da Barra, Cambona, Bom Parto, Pinheiro e Bebedouro, em Maceió/AL, implementadas com a utilização de recursos provenientes do Contrato de Repasse 226.554-75/2007.
ACORDAM os Ministros do Tribunal de Contas da União, reunidos em sessão do Plenário, ante as razões expostas pelo Relator, em:
9.1. com fundamento nos arts. 32, inciso II, e 34 da Lei 8.443/1992, conhecer dos presentes Embargos de Declaração, para, no mérito, negar-lhes provimento; e
9.2. dar ciência desta Deliberação aos embargantes e aos seus representantes legais, nos termos do art. 179, § 7º, do RI/TCU.

Embargos de declaração interposto contra acórdão que julgou as contas da recorrente irregulares e a condenou ao pagamento de débito e de multa em razão de irregularidades na aplicação de recursos de contrato de repasse que tinha por objetivo a execução de obras de redes coletoras de esgoto do município.

Caixa Econômica Federal; Entidades/órgãos do Governo do Estado de Alagoas.

3. Embargantes: Santa Bárbara S/A em recuperação judicial (17.290.057/0001-75) e José Alberto Maia Paiva (XXX.986.724-XX).

13.1. Ministros presentes: Ana Arraes (Presidente), Walton Alencar Rodrigues, Benjamin Zymler, Augusto Nardes, Aroldo Cedraz, Raimundo Carreiro, Bruno Dantas, Vital do Rêgo e Jorge Oliveira.
13.2. Ministros-Substitutos presentes: Marcos Bemquerer Costa (Relator), André Luís de Carvalho e Weder de Oliveira.

ACORDAO-COMPLETO-2557307

Acórdão 2381/2022 - Plenário

ACORDAO-COMPLETO-2547547

Acórdão 1957/2022 - Plenário

MARCOS BEMQUERER

Ministro-Substituto Marcos Bemquerer Costa.

Trata-se de Embargos de Declaração opostos pela Santa Bárbara S/A em recuperação judicial e pelo Sr.  José Alberto Maia Paiva ao Acórdão 1890/2020-TCU-Plenário, proferido em processo de Tomada de Contas Especial decorrente da conversão, determinada pelo item 9.2. do Acórdão 1834/2010-TCU-Plenário, do Relatório de Levantamento de Auditoria, realizado pela então 1ª Secob nas obras de redes coletoras de esgoto, poços de visita, interceptor de esgoto, estações elevatórias, linhas de recalque e ramais domiciliares nas ruas e avenida dos bairros Vergel do Lago, Joaquim Leão, Trapiche da Barra, Cambona, Bom Parto, Pinheiro e Bebedouro, em Maceió/AL, implementadas com a utilização de recursos provenientes do Contrato de Repasse 226.554-75/2007 (peças 206 e 209 ) .
2.	Por meio do Acórdão ora embargado, o Tribunal assim decidiu, in verbis:
"9.1. acolher as alegações de defesa apresentadas pelos Srs. Ricardo Avelar Campos e Sandro Pepe, para excluí-los do pólo passivo da presente Tomada de Contas Especial;
9.2.  com fundamento nos arts. 1º, inciso I, 16, inciso III, alínea c, 19, caput, e 23, inciso III, da Lei 8.443/1992, julgar irregulares as contas do Sr. José Alberto Maia Paiva e da empresa Santa Bárbara S/A, em recuperação judicial, condenando-os, solidariamente, ao pagamento da quantia de R$ 2.545.024,27 (dois milhões, quinhentos e quarenta e cinto mil, vinte e quatro reais e vinte e sete centavos) , atualizada monetariamente e acrescida dos juros de mora calculados a partir de 12/08/2010 até o efetivo recolhimento, com fixação de prazo de 15 (quinze) dias, a contar da notificação, para comprovarem, perante o Tribunal (art. 214, inciso III, alínea a, do Regimento Interno/TCU) , o recolhimento da dívida ao Tesouro Nacional, nos termos da legislação em vigor, abatendo-se, na oportunidade, o valor que venha a ser repassado em decorrência da execução da apólice de seguro garantia 0699820100003075000000981, pactuada com a CESCEBRASIL Seguros e Garantida de Crédito S/A, nos termos do Enunciado 128 da Súmula de Jurisprudência do TCU;
9.3. aplicar, individualmente, ao Sr. José Alberto Maia Paiva e à empresa Santa Bárbara S/A, em recuperação judicial, a multa prevista no art. 57 da Lei 8.443/1992, no valor de R$ 400.000,00 (quatrocentos mil reais) , fixando-lhes o prazo de 15 (quinze) dias, a contar da notificação, para que comprovam, perante o Tribunal (art. 214, inciso III, alínea a, do Regimento  Interno/TCU) ,  os  recolhimentos das referidas quantias ao Tesouro Nacional, atualizadas monetariamente desde a data do presente Acórdão até a do efetivo recolhimento, caso pagas após o vencimento, na forma da legislação em vigor;
9.4. autorizar, caso requerido, nos termos do art. 26 da Lei 8.443/1992 c/c o art. 217 do Regimento Interno/TCU, o parcelamento das dívidas em até 36 (trinta e seis) parcelas mensais e sucessivas, sobre as quais incidirão os correspondentes acréscimos legais (débito: atualização monetária e juros de mora; multa: atualização monetária) , esclarecendo ao responsável que a falta de pagamento de qualquer parcela importará no vencimento antecipado do saldo devedor, sem prejuízo das demais medidas legais;
9.5. autorizar a cobrança judicial das dívidas, caso não atendida a notificação, nos termos do art. 28, inciso II, da Lei 8.443/1992;
9.6. com fundamento nos arts. 71, inciso IX, da Constituição Federal e 45, caput, da Lei 8.443/1992, assinar o prazo de 15 (quinze) dias para que a Secretaria de Infraestrutura do Estado de Alagoas - Seinfra/AL adote as seguintes medidas:
9.6.1. execute a apólice de seguro garantia 0699820100003075000000981, pactuada com a CESCEBRASIL Seguros e Garantida de Crédito S/A, destinada a resguardar o dano ao erário identificado nos autos, conforme as premissas estabelecidas no Acórdão 3099/2010-TCU-Plenário, de forma a obter o ressarcimento aos cofres do Tesouro Nacional do prejuízo de R$ 2.545.024,27 (dois milhões, quinhentos e quarenta e cinto mil, vinte e quatro reais e vinte e sete centavos) , atualizado monetariamente a partir de 12/08/2010;
9.6.2. encaminhe cópia dos endossos da apólice de que trata o item anterior, realizados para a ampliação da vigência desse seguro após o término das obras;	
9.6.3. envie a documentação comprobatória do atendimento da medida indicada no subitem 9.6.1;
9.7. ordenar que a Coordenação-Geral de Fiscalização de Infraestrutura (Coinfra) , no prazo máximo de seis meses, providencie a finalização dos estudos desenvolvidos no âmbito do TC Processo 041.436/2012-1, levando em consideração também as inovações contidas no Projeto de Lei 6.375/2019, em trâmite no Congresso Nacional, de tal forma que as conclusões desse grupo de trabalho sejam submetidas, com a urgência necessária, à apreciação deste Plenário;
9.8. autorizar que a SeinfraUrbana promova o monitoramento da determinação indicada no subitem 9.6.1 nestes próprios autos, informando de imediato ao Relator a eventual ineficácia das medidas adotadas pela Secretaria de Infraestrutura do Estado de Alagoas - Seinfra/AL ou, mesmo, a inexistência de garantia em vigor."
3.	Após as devidas notificações da deliberação condenatória, a Santa Bárbara S/A em recuperação judicial, ocorrida em 13/08/2020 (peça 205) , mediante o Ofício 40567/2020-TCU/Seproc (peça 195) , e o Sr. José Alberto Maia Paiva, em 11/08/2020 (peça 204) , por meio do Ofício 40564/2020-TCU/Seproc (peça 194) , protocolaram junto ao TCU Embargos de Declaração em 21/08/2020, conforme consta do histórico dos documentos acostados aos autos às peças 206 e 209. 
4.	A argumentação da Santa Bárbara S/A em recuperação judicial em sua peça recursal (peça 206) está centrada nos seguintes vícios apontados no Acórdão 1890/2020-TCU-Plenário: a) necessidade de suspensão do feito, tendo em vista que o processo versa sobre verba repassada no âmbito de contrato pactuado no ano de 2002, tendo a embargante suscitado preliminar de prescrição, especialmente no tocante à prescrição quinquenal de ressarcimento ao Erário, consoante entendimento do Supremo Tribunal Federal em sede de Recurso Extraordinário 636.886, com reconhecida repercussão geral (Tema 899) ; e b) omissão, por ter sido imputado débito à embargante mesmo após terem sido acostados aos autos elementos probatórios que afastariam qualquer prejuízo ao erário, tendo em vista a adoção equivocada pela unidade técnica de faixa referencial do BDI e erro na análise da composição do preço do item referente ao "Escoramento em Estaca Prancha Metálica".
5. 	Ao final, a embargante requer ao Tribunal o saneamento dos vícios apontados com a adoção das seguintes medidas (peça 206, p. 11) :
	5.1.  sejam conhecidos e providos os presentes Embargos de Declaração, atribuindo-se o devido efeito suspensivo ao Acórdão guerreado até o julgamento do recurso;
	5.2.  o reconhecimento da prescrição em relação ao débito, sanando-se as omissões nesse tocante e determinando-se a suspensão do feito;
	5.3. diante da ausência de dano ao Erário, sejam as contas da embargante julgadas regulares.
6.	Já o Sr. José Alberto Maia Paiva alega, em sede de Embargos (peça 209) , haver contradição na deliberação guerreada pois foi responsabilizado, pelo débito apontado nos autos, apesar de não ser de sua alçada a "aprovação da Planilha do 3º Termo Aditivo ao Contrato 063/2002-CPL, tendo procedido, tão somente, à instrução do processo administrativo, carimbando os documentos para conferir autenticidade, até porque não era atribuição de seu cargo a aprovação de planilhas ou análise de valores".
7.	Com base nessa argumentação, pede, ao final, que sejam acolhidos os Embargos de Declaração para, concedendo-lhes efeitos infringentes, dar-lhes provimento e afastar a condenação que lhe foi imposta (peça 209, p. 6) . 
	É o Relatório.

Hugo Vasconcelos Loula (OAB/BA 48.360), Luiz Piauhylino de Mello Monteiro (OAB/DF 1.296-A), e Cairo Roberto Bittar Hamú Silva Júnior (OAB/DF 17.042), representando Santa Bárbara S/A em recuperação judicial; e Andrea de Albuquerque Calheiros (OAB/AL 8.270), representando José Alberto Maia Paiva.

Não atuou.

EMBARGOS DE DECLARAÇÃO. DECISÃO PROFERIDA NOS AUTOS DE TOMADA DE CONTAS ESPECIAL. RAZÕES RECURSAIS INSUFICIENTES PARA ALTERAR O ACÓRDÃO ATACADO. REDISCUSSÃO DE MÉRITO DE QUESTÕES ASSENTADAS POR ESTA CORTE. INADEQUABILIDADE DA VIA RECURSAL ELEITA. CONHECIMENTO DOS DECLARATÓRIOS. NÃO PROVIMENTO.

TOMADA DE CONTAS ESPECIAL (TCE)

não atuou.

Em apreciação deste Colegiado os Embargos de Declaração opostos pela Santa Bárbara S/A em recuperação judicial (peça 206) e pelo Sr. José Alberto Maia Paiva (peça 209) ao Acórdão 1890/2020-TCU-Plenário, proferido em processo de Tomada de Contas Especial decorrente da conversão do Relatório da Auditoria realizada pela então 1ª Secob nas obras de redes coletoras de esgoto, poços de visita, interceptor de esgoto, estações elevatórias, linhas de recalque e ramais domiciliares nas ruas e avenida dos bairros Vergel do Lago, Joaquim Leão, Trapiche da Barra, Cambona, Bom Parto, Pinheiro e Bebedouro, em Maceió/AL, implementadas com a utilização de recursos provenientes do Contrato de Repasse 226.554-75/2007.
2.	Para execução do empreendimento em questão foi pactuado o Contrato 063/2002-CPL/AL, firmado entre a Secretaria de Estado de Infraestrutura de Alagoas - Seinfra/AL e a Construtora Santa Bárbara S/A em recuperação judicial, em agosto/2002, no valor inicial de R$ 52.386.625,60, e que, após o quarto aditivo, celebrado em 2009, alcançou o montante de R$ 95.296.668,56.
3.	O Contrato de Repasse 226.554-75/2007, firmado cinco anos após a celebração do contrato para a execução do empreendimento, abrange apenas parte do objeto do Contrato 063/2002-CPL/AL, e monta R$ 35.000.000,00, dos quais R$ 29.750.000,00 são de obrigação da União, por intermédio do então Ministério das Cidades, com a interveniência da Caixa Econômica Federal - CAIXA.
4. 	Após a unidade técnica especializada deste Tribunal, em fiscalização realizada no período de 18/01/2010 a 05/03/2010,  ter detectado vários indícios de irregularidades na obra em exame, este Plenário, ao apreciar o aludido Relatório de Auditoria, exarou o Acórdão 1.834/2010, na Sessão de 28/7/2010, por meio do qual além de determinar a conversão deste feito em TCE, adotou, dentre outras, as seguintes medidas (peça 1, pp. 13/16) : 
	4.1. determinação à Secretaria de Infraestrutura do Estado de Alagoas - Seinfra/AL para:
	4.1.1. com fundamento no art. 276, caput, do Regimento Interno do TCU, abster-se de liberar as garantias financeiras previstas no art. 56, § 1º, da Lei 8.666/1993, no âmbito do Contrato 063/2002-CPL/AL, até que este Tribunal delibere definitivamente sobre o mérito relativo ao sobrepreço e ao superfaturamento detectados no referido ajuste, e encaminhar a esta Corte, no prazo de 15 (quinze) dias, documentação comprovando a apresentação, por parte da contratada, dessas garantias;
	4.1.2. em futuras licitações com previsão de utilização de recursos federais, fixar preços unitários e global máximos, em obediência ao art. 40, inciso X, da Lei 8.666/1993 e à Súmula 259 do TCU;
	4.2. determinação à então 1ª Secob para:
	4.2.1. especificar as datas originais dos débitos relativos ao superfaturamento ocorrido no Contrato 063/2002-CPL/AL, conforme as datas efetivas de pagamento, autorizando-se as diligências que se fizerem necessárias;
	4.2.2. promover a citação dos Srs. José Alberto Maia Paiva, Superintendente de Obras da Secretaria de Infraestrutura do Estado de Alagoas, Ricardo Avelar Campos, Gerente de Serviços de Engenharia da CAIXA, e Sandro Pepe, Gerente de Filial de Apoio ao Desenvolvimento Urbano da CAIXA, à época, em solidariedade com a empresa Santa Bárbara S/A em recuperação judicial, executora do Contrato 063/2002-CPL/AL, acerca do superfaturamento detectado na execução da obra de esgotamento sanitário da Região Baixa da Cidade de Maceió/AL, no valor de R$ 4.228.037,89; 
	4.2.3. realizar diligência à Secretaria de Infraestrutura do Estado de Alagoas - Seinfra/AL, para o envio de cópia da 19ª medição em diante, acompanhadas dos respectivos comprovantes de pagamento, para análise em confronto com as alegações de defesa;
	4.2.4. informar, nos ofícios de citação que encaminhar, que as alegações de defesa deverão englobar os valores considerados excedentes pelo Tribunal eventualmente pagos em contrapartida das medições posteriores à 18ª;
	4.2.5. realizar audiências do Sr. Antônio Jessé Leite, na condição de Secretário Adjunto de Infraestrutura do Estado de Alagoas, e do Sr.Luigi Vitório Peixoto Talento, na condição de Engenheiro Civil da CAIXA, para que apresentassem razões de justificativa acerca da irregularidade concernente à execução do Contrato 063/2002-CPL/AL, com base em projeto básico desatualizado e
 deficiente, em desacordo com os art. 6º, inciso IX, 7º, § 2º, e 40, § 2º, inciso I, da Lei 8.666/1993;
	4.2.6. providenciar as oitivas:
	4.2.6.1. da Secretaria de Infraestrutura do Estado de Alagoas - Seinfra/AL e da empresa
Santa Bárbara S/A em recuperação judicial para se pronunciar quanto ao sobrepreço detectado pela 1ª Secob, na análise de amostra selecionada por meio de Curva ABC, sobre a deficiência e a desatualização do projeto básico adotado para execução das obras previstas no Contrato 063/2002-CPL/AL e, ainda, no tocante à medida cautelar adotada, para retenção das garantias financeiras contratualmente previstas;
	4.2.6.2. da CAIXA para se pronunciar sobre a deficiência e desatualização do projeto básico que embasou a realização das obras previstas no Contrato 063/2002-CPL/AL e no Contrato de Repasse 226.554-75/2007;
	4.3. determinação  à Secretaria de Infraestrutura do Estado de Alagoas - Seinfra/AL e ao Ministério das Cidades, nos termos do art. 45 da Lei 8.443/1992, para, em obediência ao art. 65, § 2º, da Lei 8.666/1993, não permitirem que a parcela do Contrato 063/2002-CPL/AL não abrangida, atualmente, pelo Contrato de Repasse 226.554-75/2007 venha a ser financiada com recursos federais, em caso de necessidade de alteração do projeto com extrapolação do limite - calculado conforme a metodologia descrita no subitem 9.2 do Acórdão 749/2010-TCU-Plenário do Tribunal - previsto no § 1º daquele artigo do Estatuto das Licitações.
5.	Em virtude do acolhimento de embargos declaratórios nestes autos, o Acórdão 1.834/2010 foi retificado por meio dos Acórdãos ns. 2.503/2010 e 3.099/2010, todos do Plenário.
6.	Este Tribunal assim decidiu no Acórdão 2503/2010-TCU-Plenário:
	"9.2. acrescer os seguintes subitens ao Acórdão 1834/2010-TCU-Plenário:
'9.8. determinar, com fulcro no art. 276 do Regimento Interno/TCU, ao Ministério das Cidades, à Caixa Econômica Federal, ao Governo do Estado de Alagoas e à Secretaria de Estado de Infraestrutura de Alagoas que, nos limites de suas respectivas competências, procedam, nos próximos pagamentos, à retenção dos valores identificados como sobrepreço pela 1ª Secob no Contrato 63/2002-CPL/AL, firmado com a empresa Santa Bárbara Engenharia S/A, até que este Tribunal se manifeste conclusivamente a respeito da questão;
9.9. determinar, nos termos do art. 276, § 3º, do Regimento Interno/TCU, a oitiva da Secretaria de Estado de Infraestrutura de Alagoas e da empresa Santa Bárbara Engenharia S/A para que se pronunciem sobre a adoção da medida cautelar constante do subitem 9.8;
9.10. determinar à 1ª Secob que priorize as análises da oitiva constante do subitem 9.3.6 e das citações previstas no subitem 9.3.2, e submeta-as ao Relator mesmo que não concluídos os exames relativos às audiências relacionadas no subitem 9.3.5 e às oitivas constantes dos subitens 9.3.7 e 9.9, de forma a se possibilitar a apreciação do mérito do sobrepreço apontado com a urgência que o caso requer.';
9.3. prorrogar o prazo, por 30 (trinta) dias, para atendimento dos Ofícios 299, 300, 302, 303 e 304/2010-TCU/Secob-1 [peça 1, pp. 24/33], a contar da notificação desta deliberação."
7.	Por sua vez, o Plenário, mediante o Acórdão 3.099/2010, deliberou no sentido de alterar a redação do subitem 9.8. do Acórdão 2.503/2010, como segue:
"9.8. determinar, com fulcro no art. 276 do Regimento Interno/TCU, ao Ministério das Cidades, à Caixa Econômica Federal, ao Governo do Estado de Alagoas e à Secretaria de Estado  de  Infraestrutura  de  Alagoas  que,  nos  limites   de  suas  respectivas   competências, procedam, nos próximos pagamentos, à retenção dos valores identificados como sobrepreço pela 1ª Secob, no Contrato 63/2002-CPL/AL, firmado com a empresa Santa Bárbara Engenharia S/A  ou, alternativamente,  substituam  essa  retenção cautelar por garantias previstas no art. 56, § 1º, da Lei 8.666, de 1993, desde que em valores suficientes para assegurar o resultado da apuração em curso no Tribunal de Contas da União acerca de eventual dano ao Erário;"  (grifos acrescidos) 
8.	Em cumprimento a esta última deliberação do TCU, a Seinfra/AL encaminhou cópia do Termo de Seguro Garantia oferecido pela construtora no valor de R$ 4.228.037,89, com o intuito de assegurar o pagamento de possíveis débitos que viessem a ser imputados no âmbito desta Tomada de Contas Especial (peça 1, p. 183/193) .
9.	As citações ordenadas pelo Acórdão 1834/2010-TCU-Plenário acabaram não sendo efetivadas de imediato, tendo em vista que, no âmbito desta Corte de Contas, houve deliberações posteriores que determinaram a priorização do exame das oitivas das partes. Após a análise das audiências e oitivas previstas, este Tribunal, por meio do Acórdão 678/2015-TCU-Plenário, concluiu pelo acolhimento das razões de justificativa apresentadas pelo Sr. Luigi Vitório Peixoto Talento, Engenheiro Civil da Caixa Econômica Federal, e rejeição da argumentação ofertada pelo Sr. Antônio Jessé Leite, na condição de Secretário Adjunto de Infraestrutura do Estado de Alagoas, com aplicação da multa prevista no art. 58, inciso II, da Lei 8.443/1992, no valor de R$ 10.000,00, além de manter o superfaturamento inicialmente detectado em alguns serviços, o que resultou em débito no montante de R$ 4.290.497,93, tendo sido efetuada nova citação dos responsáveis.
10.	Em sede de Recurso de Reconsideração, a multa aplicada ao Sr. Antônio Jessé Leite foi tornada insubsistente, consoante subitem 9.1 do Acórdão 1730/2016-TCU-Plenário (Relator Ministro Benjamin Zymler) , tendo sido os presentes autos restituídos à Secretaria de Fiscalização de Infraestrutura Urbana - SeinfraUrbana que efetuou o exame do mérito das alegações de defesa apresentadas em resposta às citações determinadas pelo Acórdão 678/2015-TCU-Plenário, no tocante ao indício de sobrepreço no Contrato 063/2002-CPL-AL, convertido em indício de superfaturamento após a conclusão do empreendimento.
11.	Na última instrução da unidade técnica (peça 177) que contou com a anuência do Ministério Público junto ao TCU, representado pelo Procurador Júlio Marcelo de Oliveira (peça 180) ,   foi efetuada análise especificamente quanto à prática de preços excessivos frente àqueles praticados no mercado para os serviços "Escoramento com estaca-prancha metálica" e "Transporte de CBUQ da usina à obra", tendo sido acolhidas parcialmente as alegações de defesa apresentadas, de tal forma que restou constatado um superfaturamento remanescente de R$ 2.545.024,27.
12.	Diante desse contexto, foi proferido o Acórdão 1890/2020-TCU-Plenário, pelo qual foram julgadas irregulares as contas da empresa Santa Bárbara S/A em recuperação judicial e do Sr. José Alberto Maia Paiva, então Superintendente de Obras da Secretaria de Infraestrutura do Estado de Alagoas, condenando-os ao pagamento do débito não afastado, com aplicação da multa prevista no art. 57 da Lei 8.443/1992. 
13.	A argumentação da Santa Bárbara S/A em recuperação judicial em sua peça recursal (peça 206) está centrada nos seguintes vícios apontados no Acórdão 1890/2020-TCU-Plenário: a) necessidade de suspensão do feito, tendo em vista que o processo versa sobre verba repassada no âmbito de contrato pactuado no ano de 2002, tendo a embargante suscitado preliminar de prescrição, especialmente no tocante à prescrição quinquenal de ressarcimento ao Erário, consoante entendimento do Supremo Tribunal Federal em sede de Recurso Extraordinário 636.886, com reconhecida repercussão geral (Tema 899) ; e b) omissão, por ter sido imputado débito à embargante mesmo após terem sido acostados aos autos elementos probatórios que afastariam qualquer prejuízo ao erário, tendo em vista a adoção equivocada pela unidade técnica de faixa referencial do BDI e erro na análise da composição do preço do item referente ao "Escoramento em Estaca Prancha Metálica".
14. 	Ao final, a embargante requer ao Tribunal o saneamento dos vícios apontados com a adoção das seguintes medidas (peça 206, p. 11) :
	14.1.  sejam conhecidos e providos os presentes Embargos de Declaração, atribuindo-se o devido efeito suspensivo ao Acórdão guerreado até o julgamento do recurso;
	14.2.  o reconhecimento da prescrição em relação ao débito, sanando-se as omissões nesse tocante e determinando-se a suspensão do feito;
	14.3. diante da ausência de dano ao Erário, sejam as contas da embargante julgadas regulares.
15.	Já o Sr. José Alberto Maia Paiva alega, em sede de Embargos (peça 209) , haver contradição na deliberação guerreada pois foi responsabilizado, pelo débito apontado nos autos, apesar de não ser de sua alçada a "aprovação da Planilha do 3º Termo Aditivo ao Contrato 063/2002-CPL, tendo procedido, tão somente, à instrução do processo administrativo, carimbando os documentos para conferir autenticidade, até porque não era atribuição de seu cargo a aprovação de planilhas ou análise de valores".
16.	Com base nessa argumentação, o recorrente pede, ao final, que sejam acolhidos os Embargos de Declaração para, concedendo-lhes efeitos infringentes, dar-lhes provimento e afastar a condenação que lhe foi imposta (peça 209, p. 6) . 
17.	Analisada a admissibilidade, os dois Embargos de Declaração em tela merecem ser conhecidos pelo Tribunal, porquanto observam os requisitos previstos no art. 34 da Lei 8.443/1992.
18.	Cabe ressaltar, desde logo, para estabelecer os contornos do presente exame, que os Embargos de Declaração são, em regra, recurso integrativo, que objetivam extirpar da decisão embargada os vícios suscitados - no caso, omissão, contradição e obscuridade - entendidos como aqueles advindos do próprio julgado e prejudicial à compreensão de causa, e não aqueles que entenda o embargante, ainda mais como meio transverso a impugnar os fundamentos da decisão recorrida.
19.	A via recursal escolhida pela Santa Bárbara S/A em recuperação judicial e pelo Sr. José Alberto Maia Paiva tem natureza peculiar, cuja fundamentação é vinculada, visto que seu objetivo é estritamente afastar quaisquer vícios de determinada deliberação. Os vícios suscitados devem estar contidos dentro dos termos do inteiro teor da deliberação atacada, composta por relatório, voto (proposta de deliberação) e acórdão.
20.	É firme a jurisprudência do TCU no sentido de que os aclaratórios não se constituem em figura recursal adequada à rediscussão do mérito de questões anteriormente examinadas, devendo o responsável inconformado valer-se do recurso adequado para provocar a reapreciação da matéria (Acórdão 10919/2016-TCU-Segunda Câmara, da minha relatoria, e 6.126/2017, também deste Colegiado, da relatoria da Ministra Ana Arraes, entre outros julgados) .
21.	No caso específico do 1.890/2020 - Plenário, as convicções de mérito que embasaram a deliberação foram devidamente explicitadas, consoante se observa dos trechos a seguir transcritos do Relatório e da Proposta de Deliberação, que o fundamentaram:  
	Relatório:
"122. O BDI adotado, por sua vez, foi de 37%, o que supera o BDI referencial utilizado nas análises anteriores, em observância ao disposto no Acórdão 325/2007-TCU-Plenário. Registre-se que não há qualquer impedimento à utilização, pela empresa contratada, do valor de BDI que considerar mais adequado, haja vista as normas aplicáveis estabelecerem limite para os preços praticados (custo direto + BDI) e não para seus componentes separadamente. Contudo, para análise da plausibilidade do preço praticado, há que se considerar, sobre o custo referencial, a faixa referencial de BDI.
123. Neste aspecto, cai por terra a petição dos defendentes quanto à possibilidade de utilização do BDI contratual (37%) , por estar este dentro da faixa de valores admissíveis no normativo da Caixa vigente à época (entre 20% e 40%) . Conforme descrito no parágrafo anterior, é fato que a construtora poderia utilizar valores de BDI diversos dos referenciais, contudo, importa que o preço contratado (custo direto + BDI contratual) não supere o preço de referência, este último composto pelo custo e BDI referenciais.
 (...) 
187. As alegações de defesa apresentadas em resposta às citações, enviadas pelos Srs. José Alberto Maia Paiva, Ricardo Avelar Campos, Sandro Pepe e pela Santa Bárbara S/A, questionaram a metodologia empregada por este TCU em suas análises, qual seja, a comparação dos preços dos serviços contratados frente aos preços constantes dos sistemas referenciais Sinapi e Sicro.
188. O argumento principal trazido nas peças de defesa para os dois serviços cujos preços foram contestados foi de que a mera comparação com valores extraídos de tabelas de referência não seria a maneira adequada de aferir os preços contratados, pois aqueles não considerariam em seus cálculos as especificidades e particularidades técnicas encontradas durante a execução desses serviços na obra. A fim de embasarem suas alegações, apresentaram composições unitárias dos preços contratados, pareceres de especialistas e normas técnicas.
189. De fato, verificou-se que os preços referenciais adotados pela equipe de auditoria em sua análise, para os dois serviços questionados, não eram os mais apropriados para verificar a ocorrência de superfaturamento no Contrato 063/2002-CPL-AL. 
190. No caso do serviço 'Escoramento com estaca-prancha metálica' (tratado no item III.2 desta instrução) , o preço referencial adotado no relatório da fiscalização não havia sido incluído nas bases do Sinapi quando da celebração do 3º Termo Aditivo e, por essa razão, não poderia ter sido empregado pela Seinfra ou pela Caixa em seus estudos. 
191. Desta forma, procedeu-se à nova análise do preço unitário do serviço, levando em consideração a composição de preços que integrou o contrato. Para tanto, foram utilizadas composições extraídas de outros sistemas referenciais (independentemente de suas datas de criação) , cujos insumos foram comparados com os da composição contratada, a fim de questionar alguns parâmetros adotados no contrato e chegar a uma nova composição referencial.
192. Do mesmo modo, para o serviço 'Transporte de CBUQ da usina para a obra' (tratado no item III.3) , foi feita a reanálise do preço do serviço a partir das premissas indicadas na composição defendida pelos gestores, expurgando-se, todavia, as falhas identificadas naquela composição (custo horário do caminhão e horas de disponibilidade) .
193. Dessa nova análise empreendida, em que pese o acolhimento parcial das alegações de defesa apresentadas pelos responsáveis, tem-se que os argumentos não foram suficientes para afastar o superfaturamento apontado. Registre-se que, para ambos os serviços que tiveram seus preços reanalisados, as premissas adotadas neste exame foram bastante conservadoras, vez que, quando não se utilizaram os parâmetros indicados nas próprias composições combatidas, foram utilizados os parâmetros mais favoráveis aos jurisdicionados detectados em composições de referência correlatas.
194. Desse modo, com base nos quantitativos executados e pagos conforme o 24º Boletim de Medição (peça 11, p. 173-202) , e tendo em vista que o empreendimento já foi concluído, o superfaturamento apurado passou a ser de R$ 2.545.024,27  (conforme exposto no item III.4 retro) , montante aproximadamente 59% inferior aos R$ 4.290.497,93 apontados no parecer anterior produzido por esta unidade técnica (peça 25) e que balizou a citação dos envolvidos. A data de referência do débito é 12/8/2010. 
195. Quanto à responsabilização dos citados (item III.1) , foram acatados os argumentos trazidos pelos gestores da Caixa, vez que os cargos gerenciais que ocupavam não tinham como atribuição, à luz dos normativos vigentes, a conferência dos trabalhos realizados por empresas terceirizadas, notadamente quando chancelados por servidores do quadro da empresa. Propõe-se, portanto, o afastamento da responsabilidade dos Srs. Ricardo Avelar Campos e Sandro Pepe quanto ao débito apurado, devendo-se julgar regulares a suas contas.
196. Em adição, defende-se, com base no princípio constitucional da duração razoável do processo, a não continuidade de ações com fins de identificar os técnicos da Caixa que chancelaram os pareceres terceirizados, dada a baixa probabilidade de êxito nessa identificação e, sobretudo, a dificuldade de vinculação das suas condutas às parcelas de débito a que cada parecer tenha dado origem.
197. Já em relação ao servidor da Seinfra/AL, seus argumentos não foram capazes de afastar a sua responsabilidade pelo débito. Também não foram identificados nos autos elementos que demonstram a boa-fé objetiva na sua conduta ou a ocorrência de outros excludentes de culpabilidade, conforme determina o mandamento contido no § 2º do art. 202 do RI/TCU. Desse modo, suas contas devem, desde logo, ser julgadas irregulares, nos termos do art. 202, § 6º, do RI/TCU, procedendo-se à sua condenação em débito, solidariamente à empresa Santa Bárbara S/A, e à aplicação da multa prevista no art. 57 da Lei 8.443/1992. 
198. Quanto ao prazo prescricional para aplicação da multa, vale registrar que o ato inquinado (aprovação do 3º Termo Aditivo ao contrato, que deu ensejo ao superfaturamento) ocorreu em 2008, e a citação do responsável, cujo ofício foi recebido em 6/5/2015 (peça 66) , interrompeu o prazo, restando em vigor a pretensão punitiva do Tribunal."
Proposta de Deliberação:
"Da constatação de que houve superfaturamento no serviço 'Escoramento em estaca prancha metálica'.
15.	Inicialmente, considero importante compreender as características do serviço 'Escoramento em estaca prancha metálica' e analisar como este tipo de solução de engenharia vem sendo aplicado na construção civil.
16.	 O Glossário de Termos Técnicos Rodoviários (Brasil. Departamento Nacional de Estrada de Rodagem. Diretoria de Desenvolvimento Tecnológico. Divisão de Capacitação Tecnológica. Rio de Janeiro, 1997, página 99) assim conceitua o termo 'Estaca-prancha':
'Estaca-prancha: peça alongada, plana ou ondulada, perfilada ou não, de madeira, aço ou concreto armado, a qual articulada com outras do mesmo tipo, com eles engastada verticalmente no solo, compõe cortinas resistente e estanques.' 
17.	As publicações especializadas indicam as especificidades desse tipo de serviço e sua aplicação em empreendimentos de engenharia civil, consoante transcrições a seguir:
'As estacas-prancha podem funcionar com cortinas de contenção provisórias ou definitivas formadas por perfis, que podem ser de madeira, concreto, geralmente metálicos, justapostos e cravados no solo. É uma solução para a contenção vertical. Deve ser calculado uma ficha mínima contra o tombamento da estrutura e o perfil deve ser dimensionado de tal forma que resista aos esforços. Em obras de infraestrutura, são aplicadas em terminais portuários, passagens de nível em vias e rodovias, contenção para valas de rede de água e esgoto, além de proteção de acessos a túneis, por exemplo. As estacas-prancha formam uma contenção semi-impermeável e podem ser aplicadas de forma definitiva ou provisória. 
Para um projeto de contenção. Para estudo caso a caso sempre é necessário fazer uma sondagem geológico-geotécnica prévia do solo para que se conheçam os parâmetros envolvidos.'
 (...) 
'As estacas geralmente são metálicas, em aço. Mas, conforme a aplicação, podem ser de outro material como o PRFV (Plástico Reforçado com Fibra de Vidro, Polietileno) , mais resistente à corrosão d'água do mar. As cortinas de contenção podem ser montadas com diferentes tipos de perfis, que possibilitam obter geometrias e características diferentes para aplicações específicas. Ao mais comuns são: 
Tipo AU: apresentam boa relação entre o módulo de elasticidade e o peso/m2. Há economia na quantidade de aço com bom desempenho de instalação.
Tipo AZ: tem como principal característica a mudança de posição das ranhuras de intertravamento. Por conta disso, a tensão máxima não passa pelas ranhuras, o que contribui para aumentar sua capacidade de estrutura favorecendo seu uso em obras estruturais expostas a altas pressões e/ou executadas em solos de baixa resistência.
Combinado HZ/AZ: a combinação das estacas/vigas H com os perfis AZ possibilitam atingir maiores profundidades de contenção.'
 (Publicação de Luiz A. Naresi Jr, especialista em fundações pesadas e geotecnia. https://sites.google.com/site/naresi1968/naresi/35-contencao-estaca-prancha, acesso em 06/05/2020) .
'Pode-se afirmar que as estacas pranchas metálicas, estruturas de contenção cravadas ao solo e bastante utilizadas em projetos portuários, têm sido usadas nos últimos cem anos em obras ao redor do mundo. Aliando algumas vantagens como o baixo impacto ambiental (sem produção de resíduos e utilização de lama bentonítica, altamente impactante ao meio ambiente) , rapidez de execução (obras muito rápidas com baixa mobilização na instalação do canteiro de obras) , versatilidade (facilidade em expansões, reparações ou mudanças no projeto) , a um custo competitivo, a parede de estacas metálicas tem se mostrado a solução mais econômica para um grande número de obras de contenção. Regulamentadas pelas normas européias e com uma grande gama de alternativas, é possível adequar a solução aos mais variados tipos de obras, desde terminais portuários a passagens de nível rodoviárias.'
 (Basile, Bruna Fernandes. Verificação Estrutural de Estaca Prancha Metálica de Aço para Projetos Portuários. Rio de Janeiro: UFRJ/Escola Politécnica, 2014.) 
'Quando se está especificando uma estacas-pranchas, a característica do produto mais importante a ser observada é o Módulo Elástico (Wx) que combinado com o tipo de aço resultará na capacidade de suportar um determinado momento fletor da estaca. Na especificação de um projeto procura-se sempre a relação Módulo Elástico x Peso (kg/m²) mais econômica. O grande desafio de um projeto em estacas metálicas passa por combinar os seguintes itens:
Maior módulo elástico possível.
Menor peso/m² possível.
Maior momento de inércia possível.
Qualidade de aço mais apropriada para a aplicação.
Maior largura útil da estaca possível (Maior produtividade de instalação) 
Para atender de forma eficiente e econômica a uma grande diversidade de projetos, foi desenvolvida uma linha de produtos bastante diversificada:
Perfis tipo U.
Perfis tipo Z.
Estacas-pranchas planas
Paredes combinadas, quando se combina perfis H com estacas tipo Z.'
 (https://metalica.com.br/estacas-pranchas-rps-2/, acesso em 06/07/2020) .
'As Estacas-Pranchas Metálicas da VPA Equipamentos são utilizadas para conter terreno e água, sendo ideais para construções de barragens, diques, caixões e ensecadeiras. O equipamento é reutilizável e permite a execução de vãos livres sem necessidade de contraventamento. O aço das pranchas-estaca tem propriedade anticorrosiva e resistência mecânica maior que 450 mPa, garantindo maior vida útil e evitando deterioração e desgastes.
São utilizadas em contenção de terreno e água em valas de redes de água, esgoto, galerias, dutos enterrados, muros de contenção, proteção de acesso a túneis, escavações, alas de bueiros, pontes e construção de barragens, diques, caixões e ensecadeiras.
As pranchas são de aço com resistência  > 450 mPa.
Podem ser necessários recursos adicionais para melhorar o desempenho dessas pranchas, tais como: encaixes laterais para acoplamento, elementos auxiliares quando o terreno de contenção é impermeável, reforços nas cabeças das estacas para aumentar a resistência na cravação ou furos na extremidade superior das pranchas-estacas par facilitar sua remoção.'
 (https://www.aecweb.com.br/prod/e/estacas-prancha-metalicas_19531_28806/ acesso em 06/07/2020) .
18.	O que se observa, portanto, é que há uma enorme gama de alternativas técnicas diferentes, para utilização desse tipo de estaca, com pranchas de aço de espessuras diferenciadas e diversos tipos de perfis, sendo que a adequabilidade do tipo de estaca a ser adotado está associada às características do solo que irá ser contido, daí a importância de uma sondagem geológico-geotécnica bem feita, e à precisão dos cálculos de projeto, de forma a se alcançar maior módulo elástico possível, menor peso/m² e maior momento de inércia, escolhendo-se o tipo de aço mais apropriado para aquela situação e definindo a largura útil da estaca, de modo a se obter um incremento na produtividade de instalação.
19.	No caso concreto que ora se analisa, conforme se observa no conteúdo do Relatório precedente, a Seinfra/AL alega ter utilizado pranchas de aço com espessura de 5 mm e elementos auxiliares como cabeçote de impacto de 15 mm e travamento todo metálico, tendo em vista as condições geológicas do terreno, que estaria situado numa região de mangue submetida, no passado, a aterros e ocupações de forma desordenada.
20.	Importante salientar que não foram anexados aos autos os laudos de sondagens comprovando as alegadas características do terreno onde foi implementada a obra, tampouco foi apresentada a memória de cálculo que justificasse a relação Módulo Elástico x Peso (kg/m²) adotada em projeto, de tal forma que faltam alguns elementos técnicos neste processo para embasar as soluções que a Seinfra/AL diz ter adotado para o serviço 'Escoramento em estaca prancha metálica'.
21.	Contudo, de forma conservadora, a SeinfraUrbana manteve as características técnicas da estaca-prancha informadas pela Seinfra/AL, descartou o uso da composição Sinapi 73887/1, a qual havia sido adotada inicialmente pela equipe de auditoria como referencial de preço, tendo em vista que tinha sido criada em data posterior à elaboração do orçamento ora questionado, e adotou integralmente a estrutura de custos unitários utilizada no contrato pactuado com a Construtora Santa Bárbara S.A, restringindo-se a fazer uma análise crítica dos coeficientes de utilização dos insumos de mão de obra e de equipamentos indicados.
22.	Nesse sentido, foram efetuadas comparações com mão-de-obra e equipamentos empregados em composições de serviços similares previstas em sistemas referenciais (Sistema Nacional de Pesquisa de Custos e Índices da Construção Civil - Sinapi, divulgado mensalmente pela Caixa; tabelas de custos da Secretaria de Infraestrutura do Ceará - Seinfra/CE, Sistema de Orçamento de Obras de Sergipe - Orse, desenvolvido e mantido pela Companhia de Habitação e Obras Públicas de Sergipe - Cehop) .
 (...) 
24.	O que se observa, portanto, é que a análise empreendida pela SeinfraUrbana foi tecnicamente adequada, não havendo críticas ou ajustes a serem feitos, de tal forma que restou comprovado que os coeficientes de utilização de mão de obra e equipamentos adotados no Contrato 063/2002-CPL estavam associados a um nível de produtividade extremamente baixo, que não condiz com o que tem sido observado, na prática, na implementação desse tipo de serviço, em canteiros de obras semelhantes.
 (...) 
IV - Considerações Finais
69. 	Em obras públicas, as regras e os critérios para elaboração de orçamentos de referência devem-se ater primordialmente aos sistemas referenciais oficiais de custos, especialmente o Sistema Nacional de Pesquisa de Custos e Índices da Construção Civil - Sinapi, mantido pela Caixa Econômica Federal e pelo IBGE, e o Sistema de Custos Rodoviários - Sicro, do Departamento Nacional de Infraestrutura de Transportes - Dnit.
70.	Interessante destacar que a adoção desses sistemas de referência de preços tem-se mostrado medida conservadora, que beneficia os responsáveis, conforme se observa no trecho a seguir transcrito da  Nota Técnica da 5ª Câmara de Coordenação e Revisão do Ministério Público Federal, elaborada em decorrência de Grupo de Trabalho de Licitações que analisou propostas de alteração de disposições do Projeto de Lei (PL) 6.814/2017 (apensado ao PL 1.292/95) , que visa a instituição de uma nova Lei Geral de Licitações e Contratos Administrativos, em substituição às atuais Leis 8.666/1993 (Lei Geral de Licitações) , 10.520/2002 (Pregão) e 12.462/2011 (Regime Diferenciado de Contratações) , além de compilar temas hoje tratados por normas infralegais:
'Estudos de peritos do Instituto Nacional de Criminalística da Polícia Federal têm demonstrado que os sistemas de custos oficiais, como o Sistema Nacional de Pesquisa de Custos e Índices da Construção Civil - SINAPI e o Sistema de Custos Referenciais de Obras - SICRO apresentam preços bem superiores ao custo real suportado pelos fornecedores (de 15 a 30%) . Isso se deve, entre outras causas, a fatores de produtividade minorados nas composições de insumos e aos efeitos denominados barganha (vantagem decorrente de aquisições em grande quantidade) e cotação (diferença entre a mediana de preços e o menor preço pesquisado) .'
71.	Acrescente-se que a realização de adaptações em composições de custos de sistemas referenciais utilizando como referência orçamentos de obras semelhantes é prática aceita neste Tribunal, conforme se depreende dos Acórdãos 2.668/2013 e 877/2016, ambos do Plenário, transcritos abaixo:
Trecho do Voto do Acórdão 2668/2013-TCU-Plenário. Rel: Ministro Valmir Campelo.
'Na ausência de balizamento direto do Sistema Nacional de Pesquisa de Custos e Índices da Construção Civil (Sinapi) para análise do custo de obras e serviços de engenharia, devem ser utilizados as referências e os critérios estabelecidos no Sistema de Custos Referenciais de Obras (Sicro) , devidamente adaptados às peculiaridades de cada caso concreto.'
Trecho do Voto do Acórdão 877/2016-TCU-Plenário. Rel: Ministro-Substituto Weder de Oliveira.
'Na contratação integrada, sempre que o anteprojeto permitir, a estimativa de preço a que se refere o art. 9º, § 2º, inciso II, da Lei 12.462/2011 deve se basear em orçamento tão detalhado quanto possível, referenciado em bases de dados amplamente aceitas, como Sicro e Sinapi, devidamente adaptadas às condições peculiares da obra.'
72. Nas situações em que os serviços não estão previstos no Sicro ou no Sinapi, os responsáveis pela elaboração do orçamento devem confeccionar composições de custos unitários com base em memorial descritivo dos cálculos realizados para definição dos quantitativos, das horas de mão de obra empregadas, do desempenho dos equipamentos, do consumo de materiais adotado e da produtividade considerada para cada serviço.  
73. Retornando ao caso concreto que ora se analisa, o que se verifica é que a SeinfraUrbana, para os dois serviços objeto de questionamento nestes autos, efetuou os devidos ajustes ao avaliar o orçamento contratado, de tal forma  que,  para serviços sem correspondência direta no Sicro ou no Sinapi, efetuou adaptações com conjugação de composições desses sistemas de referência para adequação às características da obra, fazendo ainda confrontação com os mesmos serviços executados em empreendimentos similares.
74. Importante ressaltar que, até para os serviços que estão contemplados no Sicro e no Sinapi, é pertinente a confrontação com as composições de custos unitários adotadas em obras semelhantes, para serviços com as mesmas características.
75. Diante de todo esse contexto, considero adequada a análise de custos realizada pela unidade técnica especializada deste Tribunal, de tal forma que está comprovada a prática de preços excessivos frente àqueles praticados no mercado para os serviços 'Escoramento com estaca-prancha metálica' e 'Transporte de CBUQ da usina à obra'.
76. Insta salientar que o superfaturamento detectado se concentrou precipuamente nos dois itens acima mencionados, sendo que os demais itens de serviço analisados pela SeinfraUrbana, em geral, tiveram contribuição negativa para o dano observado, pois apresentaram valores com desconto em relação às referências utilizadas pelos auditores desta Corte de Contas.
77. Diante desse contexto, o elevado superfaturamento detectado nos serviços 'Escoramento com estaca-prancha metálica' e 'Transporte de CBUQ da usina à obra' foi amortecido pelos descontos verificados nos outros itens do orçamento da obra, de tal forma que o valor final do débito remanescente a ser imputado aos responsáveis é de R$ 2.545.024,27.
78. Especificamente no tocante à responsabilização no âmbito destes autos, considero que existe um nexo causal perfeitamente delineado entre a conduta do Sr. José Alberto Maia Paiva, então Superintendente de Obras da Secretaria de Infraestrutura do Estado de Alagoas, e o prejuízo verificado, pois o superfaturamento detectado foi decorrência direta de sua atuação como signatário do termo aditivo que incluiu, no orçamento da empresa Santa Bárbara S/A, os dois serviços com custos unitários muito acima dos valores de mercado.
79.  Trata-se de situação em que o gestor desempenhou diretamente função executiva e atuou como garantidor do bom e regular emprego dos valores utilizados em decorrência do termo aditivo por ele pactuado, conforme destacado nos enunciados abaixo, colhidos na ferramenta Jurisprudência Selecionada:
Acórdão 8784/2017-TCU-Primeira Câmara (Rel: Ministro Bruno Dantas) 
'A assinatura do instrumento de transferência dos recursos da União ao ente federado torna o signatário garantidor do bom e regular emprego dos valores e motiva o dever de bem nomear seus auxiliares e de supervisionar suas atividades de modo adequado. A falta de fiscalização por parte do gestor quanto aos atos praticados pelos subordinados (culpa in vigilando) , o conhecimento do ato irregular praticado ou a má escolha do agente delegado (culpa in eligendo) podem conduzir à responsabilização da autoridade.'
Acórdão 1151/2015-TCU-Plenário (Rel: Ministra Ana Araes) 
'É possível a responsabilização de ministro de Estado nas situações em que desempenha diretamente funções executivas, especialmente quando celebra contratos e termos aditivos com irregularidades que, pelas materialidade e importância dos serviços envolvidos, podem e devem ser percebidas pelo signatário dos ajustes.'
80. Caracterizada a responsabilidade do Sr. José Alberto Maia Paiva, cabe julgar irregulares suas contas, condenando-o, solidariamente com a empresa Santa Bárbara S/A, ao pagamento do débito detectado nestes autos, com aplicação da multa prevista no art. 57 da Lei 8.443/92."
 (grifos acrescidos) 
22.	O que se observa, portanto, é que as ponderações da empresa Santa Bárbara S/A já foram devidamente abordadas quando se analisou o mérito destes autos, tendo este Tribunal concluído pela adequabilidade da comparação de preços empreendida pela unidade técnica, tanto no tocante ao percentual de BDI utilizado quanto no que concerne à composição de custo unitário usada como referência para o item "Escoramento em Estaca Prancha Metálica".
23.	Acrescente-se que a responsabilização do Sr. José Alberto Maia Paiva não se deve exclusivamente ao fato de ter conferido autenticidade aos documentos, mas também, e principalmente, por conta de sua atuação diretamente como signatário do termo aditivo que incluiu, no orçamento da empresa Santa Bárbara S/A, os dois serviços com custos unitários muito acima dos valores de mercado.
24.	Nesse contexto, o que se observa, na análise das duas peças recursais, é que os argumentos invocados pelos recorrentes para validar os suscitados vícios da omissão e da contradição evidenciam o intento de rediscutir, na via inadequada dos Embargos de Declaração, o mérito de questões já examinadas pelo Tribunal no Acórdão 1890/2020-TCU-Plenário, à luz do que seria mais favorável aos seus interesses. 
25.	Entretanto, as normas legais e regimentais preveem o recurso legal cabível para provocar a reapreciação do mérito da matéria por esta Corte de Contas, porquanto os Embargos têm finalidade especialíssima, voltada exclusivamente para sanar os vícios da obscuridade, omissão e contradição porventura existentes na decisão recorrida.
26.	Não há guarida no meio processual dos Embargos de Declaração escolhido pelos recorrentes para rediscutir o mérito da matéria já apreciada pelo Tribunal, restando, portanto, plenamente caracterizada a inexistência dos vícios suscitados de contradição e omissão.
27.	Acerca do instituto da prescrição, necessário divisar o tema sob o aspecto da pretensão sancionatória e ressarcitória.
28.	Quanto ao primeiro, pretensão punitiva, esta Casa de Contas tem assentada jurisprudência, haja vista que fixou o entendimento na linha de que o Tribunal está subordinado ao prazo decenal de prescrição indicado no art. 205 do Código Civil, contado a partir do fato gerador (ocorrência da irregularidade) , e de que o ato que ordenar a citação, a audiência ou a oitiva da parte interrompe a prescrição, nos termos do art. 202, inciso I, do Código Civil (Acórdão 1441/2016-TCU-Plenário, Relator Ministro Benjamin Zymler; Redator Ministro Walton Alencar Rodrigues) .
29.	No processo ora em análise, percebe-se que a citação solidária dos responsáveis, Santa Bárbara S/A em recuperação judicial e o Sr. José Alberto Maia Paiva, foi determinada pelo Acórdão 678/2015-TCU-Plenário prolatado em 1º/04/2015 (peça 42) . Considerando que o ato inquinado (aprovação do 3º Termo Aditivo ao contrato, que deu ensejo ao superfaturamento) ocorreu em 2008, observa-se que não decorreu o prazo de dez anos previsto no Codex. 
30.	Sob o segundo aspecto, o Tribunal tem interpretado que as ações de ressarcimento movidas pelo Estado contra os agentes causadores de danos ao erário são imprescritíveis, com base no art. 37, § 5º, da Constituição Federal, na jurisprudência do STF (Mandado de Segurança 26.210-9/DF) e no verbete de Súmula/TCU 282.
31.	Não se desconhece que ao julgar o Recurso Extraordinário 669.069/MG (Relator Ministro Teori Zavascki, jul. 3/2/2016) , o Supremo revisitou o tema da prescrição da pretensão ao ressarcimento por danos causados ao erário por ilícito civil, assentado a tese de que: "É prescritível a ação de reparação de danos à Fazenda Pública decorrente de ilícito civil."
32.	Ocorre que a decisão do Pretório Excelso não traz reflexos aos processos que tramitam nesta Corte de Contas, que cuidam essencialmente de infrações a normas de direito público, e não ao direito privado. Nessa linha de intelecção, destaco excerto de julgado coletado da ferramenta de pesquisa do Tribunal, "Jurisprudência Selecionada":
Acórdão 1668/2019-TCU-Plenário (Relator Ministro Raimundo Carreiro) 
"O reconhecimento da prescrição de ações de ressarcimento ao erário no julgamento do Recurso Extraordinário 669.069/MG  (Repercussão Geral 666) não atinge os processos de controle externo, uma vez que a decisão do STF se aplica apenas a ações de reparação de danos à Fazenda Pública decorrente de ilícito civil, ou seja, circunscreve-se à prática de atos danosos ao erário que violem normas de Direito Privado."
33.	Consagrando o mesmo entendimento, cito, entre outros, os seguintes Acórdão 2469/2018-TCU-Plenário (Relator Ministro-Substituto Augusto Sherman) , 2.354/2020 - 1ª Câmara (Relator Ministro Bruno Dantas) e 5.928/2016 - 2ª Câmara (Relator Ministro Vital do Rêgo) .
34.	Em recente decisão, como alertou o MP/TCU, o STF apreciou o RE 636.886/AL (Relator Ministro Alexandre de Moraes, jul. 20/4/2020) , igualmente sob a sistemática da repercussão geral. Nesse decisum, a Corte Maior firmou a tese de que: "É prescritível a pretensão de ressarcimento ao erário fundada em decisão de Tribunal de Contas."
35.	Apesar de ter sido julgado há pouco tempo, esta Casa de Contas já se debruçou sobre o tema em algumas assentadas, conforme os Acórdão 5690/2020-TCU-Segunda Câmara (Relator Ministro Aroldo Cedraz) , 5.236/2020 (Relator Ministro Benjamin Zymler) e 6.084/2020 (Relator Ministro Benjamin Zymler) , ambos da 1ª Câmara. Para melhor aproximação com a matéria, reproduzo parte do Voto que impulsionou o julgado por último mencionado:
"20. Com relação ao citado RE 636.886/AL, ressalto que o STF fixou o seguinte enunciado para o Tema 899: 'É prescritível a pretensão de ressarcimento ao erário fundada em decisão de Tribunal de Contas'. Não obstante essa respeitável decisão, ainda pairam diversas dúvidas sobre a matéria, pois é possível a conclusão de que a deliberação não tratou da prescrição do processo de controle externo levado a cabo perante o Tribunal de Contas da União, mas sim da prescrição intercorrente ocorrida durante a fase de execução do acórdão condenatório do Tribunal.
21. A decisão do STF versou sobre recurso extraordinário interposto pela União contra acórdão do Tribunal Regional Federal da 5ª Região que negou provimento a embargos de declaração opostos contra acórdão de sua lavra, assim ementado:
'EMENTA: TRIBUTÁRIO. PROCESSUAL CIVIL. EXECUÇÃO FISCAL. PROCESSO PARALISADO POR MAIS DE CINCO ANOS. PRESCRIÇÃO INTERCORRENTE. OCORRÊNCIA. 1. Para fins práticos, deve-se observar quando a Fazenda Pública foi intimada a providenciar o andamento do feito. Passados cinco anos sem diligências concretas, ocorre a prescrição intercorrente. Caso haja suspensão na forma do art. 40, da Lei n. 6.830/80, ocorre a extinção se o feito permanecer paralisado por mais de seis anos. 2. Na hipótese dos autos, houve o arquivamento sem baixa do processo em 12.08.1999 e até a data da sentença extintiva do feito em 05.06.2006, a Fazenda Nacional não apresentou nenhuma medida concreta quanto à localização do devedor ou de seus bens. Revela-se, portanto, inequívoca a ocorrência da prescrição intercorrente.'
22. No caso, a Fazenda Pública deixou a ação paralisada por mais de seis anos, o que ensejou a declaração de prescrição intercorrente no aludido caso concreto. Como se vê da leitura da ementa, a questão controversa em discussão naquela deliberação era unicamente a prescrição intercorrente ocorrida durante a fase de execução do acórdão condenatório do Tribunal.
23. Com base nessa possível interpretação, a matéria decidida no aludido feito não teria nenhuma repercussão de ordem prática e jurídica na presente tomada de contas especial, cujo título executivo extrajudicial ainda não se formou. Caso a AGU, na execução de eventual decisão condenatória proferida neste feito, deixe de adotar as medidas pertinentes dentro do prazo de cinco anos, aí sim haverá a aplicação da tese emanada no RE 636.886, com o reconhecimento da prescrição intercorrente da ação de ressarcimento ao erário fundada em decisão de Tribunal de Contas (a ação de execução fiscal) , pela hipotética inação da Fazenda Pública.
24. Ainda que se interprete que a decisão do STF seja também aplicável à tramitação do processo de controle externo no âmbito do TCU, exsurgem outras diversas questões fundamentais para que esta Corte de Contas estabeleça novo tratamento acerca da prescrição do débito e da pretensão punitiva, em particular qual seria o dies a quo (data de ocorrência do fato irregular ou data do seu conhecimento pelo TCU) e quais seriam as hipóteses de interrupção da prescrição.
25. Diante de todas as dúvidas ainda existentes sobre a decisão do STF no âmbito do RE 636.886, opto por aplicar ao caso em exame a jurisprudência do TCU então existente, que se fundamenta no art. 37, § 5º, da Constituição Federal, no que tange ao ressarcimento do prejuízo."
36.	Como se percebe, prima facie, o RE 636.886/AL não cuidou especificamente de prescrição no processo de controle externo em trâmite no TCU (que é similar ao processo de conhecimento regulado pelo Código de Processo Civil) , mas, sim, da prescrição intercorrente ocorrida durante a fase de execução do acórdão condenatório do Tribunal.
37.	Diante desse contexto, afasto a questão preambular da prescrição (sancionatória e ressarcitória) suscitada para manter o acórdão guerreado que condenou os embargantes ao pagamento do débito apurado nos autos, aplicando-lhes, ainda, a multa prevista no art. 57 da Lei 8.443/1992. 
38.	Por último, cumpre destacar que, como não há guarida no meio processual escolhido pelos embargantes para revisitar o mérito de questões já examinadas pelo Tribunal, cabe aos irresignados com o teor da deliberação emitida se valer das vias recursais adequadas para provocar a reapreciação da matéria por esta Casa de Contas. 
	Pelo exposto, manifesto-me por que seja adotada a deliberação que ora submeto a este Colegiado.
T.C.U., Sala das Sessões, em 27 de janeiro de 2021.
MARCOS BEMQUERER COSTA
Relator